【裁判字號】    97,消債更,305
【裁判日期】    980618
【裁判案由】    更生事件
【裁判全文】
臺灣士林地方法院民事裁定           97年度消債更字第305號
聲  請  人
即  債務人  甲○○○○○○
上列債務人聲請更生事件，本院裁定如下：
    主  文
聲請駁回。
聲請費用由債務人負擔。
    理  由
一、聲請意旨略以：伊有不能清償債務情事，於消費者債務清理
    條例（下稱消債條例）施行前，曾依照中華民國銀行公會會
    員辦理消費金融案件無擔保債務協商機制，與最大金融機構
    即日盛國際商業銀行成立協商，約定分120 期，利率3.88%
    ，每月還款新臺幣（下同）1 萬2,386 元。惟伊每月實領收
    入約4 萬5,800 元，扣除伊生活上所需之開支、獨自扶養與
    前夫所生小孩及負擔母親在安養院之各項費用，已所剩無幾
    ，實難再負荷上開1 萬2,386 元之協商金額。不得已於民國
    97年4 月毀諾，有不可歸責於己致履行顯有重大困難之事由
    ，且其無擔保或無優先權之債務總額未逾1,200 萬，復未經
    法院裁定開始清算程序或宣告破產，爰依法聲請更生云云。
二、按「聲請更生或清算不合程式或不備其他要件者，法院應以
    裁定駁回之，但其情形可以補正者，法院應定期間先命補正
    。」；「債務人與金融機構協商成立者，不得聲請更生或清
    算。但因不可歸責於己之事由，致履行顯有重大困難者，不
    在此限。」；「本條例施行前，債務人依金融主管機關協調
    成立之中華民國銀行公會會員辦理消費金融案件無擔保債務
    協商機制與金融機構成立之協商，準用前項之規定。」，消
    債條例第8 條、第151 條第5 項、第6 項分別定有明文。準
    此，債務人如於消債條例施行前，已利用金融主管機關協調
    成立之中華民國銀行公會會員辦理消費金融案件無擔保債務
    協商機制，與金融機構成立協商，即須依約清償債務，僅於
    債務人每月之收入於扣除協商還款債務後，已不足以支付債
    務人基本生活所需，亦即未顧及債務人維持日常生活所需之
    必要費用，致債務人因客觀收入不足無法依協議繼續償還，
    非因協議後之浪費或其他不利償還者，方認為該協議係因不
    可歸責於債務人之事由，致履行顯有重大困難，而得聲請更
    生或清算。且消債條例更生之規範目的，係在維持債務人基
    本生活之情況下，於債務人之能力範圍內盡力清償債務，非
    謂債務人得任意利用債務清理程序減輕債務。因此，為避免
    債務人針對已成立之協商方案任意毀諾，濫用更生或清算之
    債務清理程序，須債務人於協商成立後因不可歸責於己之事
    由，致其無法履行原定清償方案，始例外得依消債條例聲請
    更生或清算，合先敘明。
三、次按消債條例更生、清算制度之立法目的，係為使不幸陷入
    經濟困境之債務人得以清理債務、重建生活，並在清理過程
    中保有符合人性尊嚴之最低基本生活，而非維持債務人過去
    之慣常生活，任由債務人主張其基本生活費用之數額；又按
    「負扶養義務者有數人而其親等同一時，應各依其經濟能力
    ，分擔義務。」；「因負擔扶養義務而不能維持自己生活者
    ，免除其義務，但受扶養權利者為直系血親尊親屬或配偶時
    ，減輕其義務。」，民法第1115條第3 項、第1118條亦分別
    著有規定。
四、經查：債務人雖自陳每月約有45,800元之收入（見本院卷第
    6 頁、第24頁），於扣除其每月支出之伙食費3,000 元、交
    通費1,000 元、保險費3,000 元、手機及室內電話網路費1,
    500 元、房租費8,000 元、大樓清潔管理費773 元、日常生
    活費500 元、勞工貸款3,500 元、母親林梅在安養院之各項
    費用5,000 元（由債務人與哥哥卓立平平均分攤後之金額）
    及兒子卓明鴻之扶養費1 萬元後，已不敷繳納上開1 萬2,3
    86 元 之協商金額。然細繹債務人每月支出明細，其中關於
    保險費3,000 元之部分，係屬一般商業儲蓄險及人壽保險之
    保險費（見本院卷第10頁、第54頁至第56頁），尚難認為係
    維持最低生活支出之必要費用，此部分應予剔除。至每月償
    還勞工貸款3,500 元部分，姑不論此貸款已於98年1 月17日
    屆清償期（見本院卷第59頁），況此貸款乃屬債務人之無擔
    保債務，理應與債務人之其他無擔保債務等視，而使債務人
    之全體無擔保債權人按債權比例公平受償，債務人焉有偏厚
    某特定無擔保債權人，使其獨受清償，再將此還款金額列入
    每月之必要支出之理。果爾，債務人之必要支出與伊之無擔
    保、無優先權債務，勢必混淆不清，此又如何落實藉消債條
    例妥適調整債務人與債權人及其他利害關係人之權利義務關
    係，並保障債權人公平受償之立法目的。是債務人每月償還
    勞工貸款3,500 元部分，應不得列計為每月之必要支出，該
    部分亦應予剔除。另就債務人之母林梅在安養院之各項費用
    5, 000元部分（由債務人與哥哥卓立平平均分攤後之金額）
    ，雖據債務人陳報扶養母親之義務人多達4 人，惟卓素芬及
    卓素萃因家庭因素均無力分擔云云（見本院卷第93頁），然
    並未舉證以實其說，本院尚難採信。況果如債務人所稱其已
    無清償債務之能力，則其顯然不能維持自己生活，按諸上揭
    民法第1118條之規定，債務人理應減輕其扶養母親之義務，
    而非排除其他扶養義務人扶養母親之義務，僅由其與哥哥卓
    立平平均分攤。是揆諸上開民法第1115條第3 項之規定，本
    院認債務人不應對其母親林梅負擔多於四分之一之扶養義務
    始為適當，故債務人就其母親林梅在安養院之各項費用至多
    應負擔2,500 元。
五、至其餘伙食費3,000 元、交通費1,000 元、手機及室內電話
    網路費1,500 元、房租費8,000 元、大樓清潔管理費773 元
    、日常生活費500 元，共計1 萬4,773 元，參以內政部社會
    司所公告之98年度臺北市每人每月最低生活標準1 萬4,558
    元（該最低生活費用即包括食、衣、住、行、育、樂等費用
    在內），二者相差無幾，是以該金額為債務人必要生活費用
    之計算尚為合理。另兒子卓明鴻之扶養費1 萬元部分，尚於
    上開內政部社會司所公告之98年度臺北市每人每月最低生活
    標準1 萬4,558 元之範圍內，亦應屬妥適。
六、據上所述，債務人自陳每月收入約4 萬5,800 元（尚未加計
    年終獎金），扣除上開債務人及受其扶養人每月之必要支出
    與扶養費用2 萬7,273 元（14773 +2500+10000 ＝27273 ）
    後，尚餘1 萬8,527 元（00000 －00000 ＝18527） ，已足
    敷繳納上開每月1 萬2,386 元之協商金額，堪認本件並無債
    務人每月之收入於扣除協商還款債務後，已不足以支付債務
    人基本生活所需，而有不可歸責於債務人之事由，致履行顯
    有重大困難之情事。是則，本件聲請更生事件，並不符合消
    債條例第151 條第5 項但書之規定，且上開欠缺又屬無從補
    正，依上說明，自應駁回其聲請。
七、爰裁定如主文。
中    華    民    國    98    年    6     月    18    日
                  民事第二庭  法      官  方彬彬
上為正本係照原本作成。
如不服本裁定，應於裁定送達後10日內，以書狀向本院提出抗告
，並繳納抗告費新臺幣1千元。
中    華    民    國    98    年    6     月    18    日
                              書  記  官  周嫣蘋


司法院資訊處製作；財團法人民間司法改革基金會備份。
